【裁判字號】    98,訴,257
【裁判日期】    981110
【裁判案由】    塗銷所有權移轉登記
【裁判全文】
臺灣臺中地方法院民事判決               98年度訴字第257號
原        告  丙○○
被        告  甲○○○
兼訴訟代理人  張錫
上列當事人間請求塗銷所有權移轉登記事件，本院於民國98年10
月13日言詞辯論終結，判決如下：
    主  文
原告之訴駁回。
訴訟費用由原告負擔。
    事實及理由
壹、原告主張：
一、聲明：
(一)、先位聲明：
  1.被告應將坐落台中市○○區○○段848地號、848-1地號、權
    利範圍各18分之8及坐落同段851地號、權利範圍216分之16
    ，於94年12月13日以贈與為登記原因所辦理之所有權移轉登
    記塗銷。
  2.被告張錫  應將坐落台中市○○區○○段848地號、848-1地
    號、權利範圍各18分之8及坐落同段851地號、權利範圍216
    分之16，辦理所有權移轉登記予原告。
(二)、備位聲明：被告張錫  應給付原告新臺幣（下同）150萬元
    及自起訴狀繕本送達翌日起至清償日止，按週年利率百分之
    五計算之利息。
二、陳述：
(一)、原告與被告張錫  為兄弟，訴外人乙○○則為原告與被告張
    錫  之三弟，被告二人則為配偶。乙○○前於民國（下同）
    67 年12月21日將其所有坐落台中市西屯區○○○段403號土
    地、權利範圍18分之8；403-1地號土地、權利範圍18分之8
    ；404-1地號土地、權利範圍216分之16；404-7地號土地、
    權利範圍216分之2，贈與原告。贈與原因為原告與乙○○為
    兄弟，但因原告之父親張登墩生前揮霍無度，並未照顧家庭
    生活，而由原告兄兼父職工作供給乙○○就學及生活，乙○○為感念原告照顧之恩情，始將上開四筆土地贈與原告。
(二)、然於68年間，訴外人乙○○將辦理所有權移轉登記所需之相
    關資料交付兩造之父親張登墩後，張登墩為從中謀利，要求
    原告，另由原告與其為代理人於67年12月21日訂立不動產買
    賣契約，買賣總價金為新臺幣（下同）17萬5047元。迨原告
    給付買賣價金後，上開403-1地號（地籍圖重測後，變更為
    台中市○○區○○段848地號，並再分割出848-1地號）、
    404- 1地號土地（地籍圖重測後，變更為台中市○○區○○
    段851地號）之所有權移轉登記事宜，則由被告張錫  與張
    登墩辦理，詎被告張錫  竟利用受託辦理之機會，將上開土
    地（下稱系爭土地）移轉為其自己所有。
(三)、就此糾紛，訴外人張登墩曾對被告張錫  提出告訴，嗣經臺
    灣高雄地方法院檢察署檢察官以76年度偵字第4697號為不起
    訴處分確定。原告與乙○○亦曾要求被告張錫  處理，經三
    方多次協商，被告張錫  承諾願將系爭土地所有權移轉登記
    予原告，但因原告基於兄弟情誼，不便多加催促。直至94年
    間，被告張錫  猶承諾必將系爭土地移轉登記予原告，孰知
    被告二人竟於94年12月13日以夫妻贈與名義將系爭土地移轉
    登記至被告甲○○○名下。
(四)、被告張錫  既已承諾願將系爭土地所有權移轉登記予原告，
    而與原告意思表示一致，自成立被告張錫  應將上開土地移
    轉登記與原告之契約，被告張錫  有依約履行之義務。則嗣
    後被告二人就系爭土地所為之移轉登記，應係為脫免原告之
    請求所為之虛偽意思表示，為此原告爰依上開契約及民法第
    242號規定，代債務人即被告張錫  行使權利，而為先位聲
    明之請求。
(五)、若認原告先位聲明係無理由，則被告張錫  仍應負給付不能
    之損害賠償責任，爰為備位聲明之請求。該部分係以系爭土
    地之客觀交易價值為請求金額，就該客觀交易價值，並聲請
    法院囑託機關為鑑定。
(六)、對被告抗辯所為之陳述：被告張錫  雖辯稱依臺灣高雄地方
    法院檢察署檢察官以76年度偵字第4697號為不起訴處分書理
    由記載「質之告訴人張登墩及證人丙○○亦稱該四筆土地確
    係丙○○向告訴人購買後，將其中之403-1及404-1地號土地
    所有權移轉登記予被告」，足證系爭土地，確係原告向兩造
    父親張登墩購買後，再登記予被告張錫  。然於該案偵查中
    ，原告雖曾到庭作證，但原告係基於長兄之情誼，始於作證
    時仍多偏袒被告，而被告亦多次承諾嗣後必將系爭土地辦理
    所有權移轉登記予原告，此有證人乙○○證述可證。
貳、被告則以：
一、緣被告張錫  自7、8歲幼童起，就幫忙兩造祖父張宗榮做放
    牛吃草工作，認字無幾，國小畢業，成年後只能從事駕駛兼
    綑工等粗笨工作，遑論所有權移轉登記等文書製作。且系爭
    土地本係張宗榮之遺產，登記給原告與被告張錫  及訴外人
    乙○○三兄弟，後來原告丙○○如何另外與訴外人乙○○簽
    訂買賣契約，因而過戶至被告張錫  之過程，被告張錫  並
    不清楚。
二、被告張錫  於76年間遭兩造父親張登墩告訴竊盜、妨害自由
    、偽造文書等罪，嗣經臺灣高雄地方法院檢察署檢察官以76
    年度偵字第4697號為不起訴處分確定。依該不起訴處分書理
    由記載「質之告訴人張登墩及證人丙○○亦稱該四筆土地確
    係丙○○向告訴人購買後，將其中之403-1及404-1地號土地
    所有權移轉登記予被告」，足證系爭土地，確係原告向兩造
    父親張登墩購買後，再登記予被告張錫  。是原告之先位請
    求、備位請求均無依據，亦無理由，且應負舉證之責。
三、原告始終未取得上開土地所有權，自無請求權存在。退萬步
    言，縱認上開土地確係原告所有，原告之主張為有理由，被
    告亦得主張時效取得，且得依民法第125條規定主張原告之
    請求權已因15年不行使而消滅等語資為抗辯。並聲明：原告
    之訴駁回。
參、本院之判斷：
一、原告與被告張錫  為兄弟，訴外人乙○○為原告與被告張錫
    照之三弟，被告二人則為配偶。原告與乙○○及其代理人即
    兩造父親張登墩曾於67年12月21日就坐落台中市西屯區○○○段403號土地、權利範圍18分之8；403-1地號土地、權利
    範圍18分之8；404-1地號土地、權利範圍216分之16；404-7
    地號土地、權利範圍216分之2，訂立不動產買賣契約，買賣
    總價金為17萬5047元。又上開403-1、404-1地號土地，原登
    記在訴外人乙○○名下，於68年3月21日以68年1月18日買賣
    之原因改登記在被告張錫  名下。嗣經地籍圖重測後，上開
    403-1地號土地變更為台中市○○區○○段848地號，並於82
    年8月4日分割登記出848-1地號；上開404之1地號土地，變
    更為台中市○○區○○段851地號。系爭土地並於94年12月1
    3日以被告二人夫妻贈與之原因，改登記在被告甲○○○名
    下。又被告張錫  曾於76年間遭兩造父親張登墩告訴竊盜、
    妨害自由、偽造文書等罪，嗣經臺灣高雄地方法院檢察署檢
    察官以76年度偵字第4697號為不起訴處分確定。該不起訴處
    分書理由記載「質之告訴人張登墩及證人丙○○亦稱該四筆
    土地確係丙○○向告訴人購買後，將其中之403-1及404-1地
    號土地所有權移轉登記予被告」等語。有不動產買賣契約書
    （本院卷第6頁以下）、土地登記第二類謄本（本院卷第11
    頁以下）、地籍圖謄本（本院卷第15頁）、臺灣高雄地方法
    院檢察署檢察官以76年度偵字第4697號不起訴處分書（本院
    卷第48頁）、臺中市中興地政事務所98年3月13日中興地所
    四字第0980002962號函及檢附之系爭土地登記申請書、台中
    市○○區○○段848、848-1、851地號土地登記簿等資料（
    本院卷第51頁以下）、第86頁以下）、台中市西屯區○○○
    段403-1、404-1地號土地登記簿謄本等為證，且為兩造所不
    爭執，自堪信屬實，本院採為判決之基礎，合先敘明。
二、本件兩造之爭點為1.被告張錫  是否曾承諾原告應將系爭土
    地回復移轉登記給原告？2.本件原告之請求權是否已罹於消
    滅時效？（本院卷第138頁），茲析述如下：
(一)、按「民事訴訟如係由原告主張權利者，應先由原告負舉證之
    責，若原告先不能舉證，以證實自己主張之事實為真實，則
    被告就其抗辯事實即令不能舉證，或其所舉證據尚有疵累，
    亦應駁回原告之請求」，最高法院著有17年度上字第917號
    判例可資參照。查被告張錫  曾於76年間遭兩造父親張登墩
    告訴竊盜、妨害自由、偽造文書等罪，嗣經臺灣高雄地方法
    院檢察署檢察官以76年度偵字第4697號為不起訴處分確定。
    該不起訴處分書理由記載「質之告訴人張登墩及證人丙○○
    亦稱該四筆土地確係丙○○向告訴人購買後，將其中之403-
    1及404-1地號土地所有權移轉登記予被告」等語。有上開不
    起訴處分書（本院卷第48頁）在卷可稽，且為兩造所不爭執
    ，足見被告辯稱其非不法取得系爭土地乙節，尚非全然無稽
    。雖原告對此陳稱，於該案件偵查中，伊雖曾到庭作證，但
    係基於長兄之情誼，始於作證時仍多偏袒被告云云。然事隔
    多年，原告反其當年之證述而為主張，卻未舉證以實其說，
    所陳是否屬實，已非無疑。又原告主張事後被告曾多次承諾
    嗣後必將系爭土地辦理所有權移轉登記予原告，因而與原告
    意思表示一致，自成立被告張錫  應將上開土地移轉登記與
    原告之契約等語，惟被告對此否認之。且經本院再次向原告
    確認主張被告承諾要將系爭三筆土地返還原告，是在何時？
    ，原告自陳「從我爸爸告他當時，被告要求我要救他，當時
    他有答應說要還我」（見本院卷第138頁反面）。又原告所
    舉之證人即其三弟乙○○於本院到庭作證時具結證稱：「（
    有無聽過被告說過要還【系爭土地）給原告？）76年時，我
    爸爸告被告說他偷登記土地，當時原告有告訴我說被告要還
    給他」（見本院卷第105頁反面），是依證人乙○○上開證
    述，其乃於76年間聽聞原告轉告被告要還給原告。則原告主
    張被告曾多次承諾要將系爭土地返還登記給原告，其基於兄
    弟情誼，不便多加催促，直至94年間，被告張錫  猶承諾必
    將系爭土地移轉登記予原告云云，並無積極證據證明，自無
    從遽信為真實。
(二)、復按「請求權，因15年間不行使而消滅。但法律所定期間較
    短者，依其規定。」民法第125條定有明文，又同法第128條
    規定消滅時效，自請求權可行使時起算。該所謂「可行使時
    」，係指請求權人行使其請求權，客觀上無法律上之障礙，
    亦即指權利人得行使請求權之狀態而言。查系爭土地於68年
    3月21日即登記在被告張錫  名下，迄原告起訴約有30年之
    久，而原告主張直至94年間，被告張錫  猶承諾必將系爭土
    地移轉登記予原告云云，並無積極證據證明，業據前述。縱
    依原告陳述或證人乙○○證述，被告曾於76年間承諾要將系
    爭土地返還登記給原告，則原告自斯時起，就其主張即處於
    得行使請求權之狀態，其請求權之消滅時效自斯時起即已起
    算。原告遲至98年1月7日始向本院起訴對被告為先位聲明及
    備位聲明之請求，顯已逾15年之請求權時效，被告為時效抗
    辯，拒絕給付，亦屬有據。從而本件原告先位聲明請求：1.
    被告應將坐落台中市○○區○○段848地號、848-1地號、權
    利範圍各18分之8及坐落同段851地號、權利範圍216分之16
    ，於94年12月13日以贈與為登記原因所辦理之所有權移轉登
    記塗銷。2.被告張錫  應將坐落台中市○○區○○段848地
    號、848-1地號、權利範圍各18分之8及坐落同段851地號、
    權利範圍216分之16，辦理所有權移轉登記予原告。及備位
    聲明請求：被告張錫  應給付原告新臺幣（下同）150萬元
    及自起訴狀繕本送達翌日起至清償日止，按週年利率百分之
    五計算之利息，均無理由，應予駁回。又原告之請求既無理
    由，其就系爭土地之客觀交易價值，聲請法院囑託機關為鑑
    定，自無必要，附此敘明。
肆、本件判決之基礎已臻明確，兩造其餘攻擊防禦方法及舉證，
    經審酌後，核與判決結果無影響，爰不另一一論述，併此敘
    明。
伍、結論：本件原告之訴為無理由，依民事訴訟法第78條判決如
    主文。
中    華    民    國    98    年    11    月    10    日
                  民事第四庭          法  官  洪堯讚
一、右為正本係照原本作成。
二、如不服本判決，應於判決送達後20日內，向本院提出上訴狀
    。（須按他造當事人之人數附繕本）。
三、提起上訴，應以上訴狀表明(一)對於第一審判決不服之程度，
    及應如何廢棄或變更之聲明，(二)上訴理由（民事訴訟法第
    441條第1項第3款、第4款），提出於第一審法院。
中    華    民    國    98    年    11    月    10    日
                                      書記官


司法院資訊處製作；財團法人民間司法改革基金會備份。
